【裁判字號】    95,上易,439
【裁判日期】    950404
【裁判案由】    家暴傷害
【裁判全文】
臺灣高等法院刑事判決                 95年度上易字第439號
上  訴  人
即  被  告  甲○○
            乙○○
上列上訴人即被告等因傷害案件，不服台灣新竹地方法院93年度
易字第606號，中華民國95年1月16日第一審判決（起訴案號：台
灣新竹地方法院檢察署91年度偵字第6868號）提起上訴，本院判
決如下：
    主  文
上訴駁回。
    事  實
一、甲○○與乙○○2人為兄弟關係，民國90年12 月底前均共同
    居住在其等父親所有之新竹縣新埔鎮○○路○段149巷103 弄
    23號房屋，惟彼此相處不睦。乙○○於91年1 月起自上址搬
    離至現居住之新竹縣新埔鎮○○路198 號，在搬遷過程中，
    陸續發現其原使用之2 樓房間內物品被破壞，門鎖並遭更換
    ，懷疑係甲○○所為，甲○○亦懷疑乙○○蓄意破壞其在上
    址所使用之電源線、電源插座、水管、馬桶、戶外馬達等物
    （甲○○、乙○○所涉毀損罪嫌，由臺灣新竹地方法院檢察
    署檢察官以94年度偵續一字第14號案件另行偵查），甲○○
    於91年10月20日上午8時許，請水電師傅張興坤、林政男等2
    人至其位於新竹縣新埔鎮○○路○段149巷103弄23 號住處裝
    修水塔、馬達等物，乙○○則於同日上午9時30 分許，身背
    NIKON單眼相機1臺欲進入該處屋內拍照蒐證其私人物品遭破
    壞之情形，斯時，甲○○在客廳欲阻止乙○○進入屋內拍照
    ，2 人遂起口角爭執，甲○○竟基於傷害人身體之犯意，先
    拿客廳桌上之玻璃杯1 只朝外丟向立於門口之乙○○，擲中
    乙○○之後腦，復追出門外，此際，乙○○亦基於傷害人身
    體之犯意，以腳踢甲○○（未成傷），甲○○再以拳頭毆打
    乙○○，乙○○予以還擊，雙方扭打在地並翻滾，甲○○因
    而受有兩手背、兩肘擦挫傷、右肘扭傷之傷害，乙○○則受
    有頭部外傷併頭皮撕裂傷3 公分、兩側手肘、右肩、右手及
    兩側膝蓋擦傷等傷害。
二、案經乙○○、甲○○相互告訴由新竹縣警察局新埔分局報請
    臺灣新竹地方法院檢察署檢察官偵查起訴。
    理  由
一、訊據上訴人即被告甲○○固坦承有於上揭時、地，與被告乙
    ○○發生爭執，並以拳頭毆打乙○○等事實，惟矢口否認有
    何傷害犯行，辯稱：伊有打乙○○，原因是乙○○於事前到
    伊家裡破壞伊的東西，案發當天又到伊之房子拍照遭伊驅離
    ，乙○○先踢伊，伊才打乙○○，伊係出於正當防衛等語。
    上訴人即被告乙○○亦否認有何傷害犯行，辯稱：案發地點
    那棟房屋是伊與甲○○之父母所留下之遺產，伊亦有繼承權
    ，伊於91年間遷出在外居住，但屋內仍留有工作室，卻遭甲
    ○○砸毀，案發當天伊拿照相機欲去屋內拍照存證，一進客
    廳即被甲○○用玻璃杯丟後腦又被毆打，並追出屋外將伊壓
    倒，雙方在地上打滾，以致受傷，伊並未回手打甲○○云云
    。惟查：
  (一)、上揭犯罪事實，業據告訴人即被告乙○○、甲○○於警訊
      、偵查中互相指訴歷歷，並經證人即至被告甲○○住處修
      繕水電之師傅林政男於原審行交互詰問時具結證述：「有
      聽到被告甲○○、乙○○吵架的聲音，說你打我、我打你
      ，後來下樓有看到被告等 2人在屋外抱在一起，扭打在一
      起，滾在地上」等語明確（見原審卷<二>第44、54頁），
      證人林政男於偵查中另結證稱：「當時有看到乙○○頭上
      有血，甲○○嘴角有流血，兩人的手好像都有血，兩人扭
      打兩、三分鐘後才分開」等情屬實（見偵查卷第28頁），
      又證人即到場處理本件糾紛之新竹縣警察局新埔分局警員
      梁志明於偵查中亦證稱：伊到場時有看到乙○○後腦有流
      血等語（見偵查卷第29、30頁）。被告2 人分別受有如事
      實欄所載之傷害一節，復有東元綜合醫院診斷證明書、東
      元綜合醫院94年 4月13日第0940000597號函暨其所附被告
      等2人之病歷資料及被告乙○○頭部受傷之照片7幀等在卷
      可稽（見發查卷第8至10頁、偵查卷第7、8頁、原審卷<二
      >第2至3-1頁），是被告甲○○、乙○○2人，確係於案發
      時地因乙○○欲前往拍照，先遭甲○○毆打後，再發生互
      相扭打行為而分別受有傷害等情，至為明確。
  (二)、被告甲○○雖辯稱：案發當天係乙○○至伊住處拍照，遭
      伊驅離，乙○○先踢伊，伊才毆打乙○○，伊係正當防衛
      云云。惟按正當防衛必須對於現在不法之侵害始得為之，
      若侵害已過去，即無正當防衛可言，至彼此互毆，又必以
      一方初無傷人之行為，因排除對方不法之侵害而加以還擊
      ，始得以正當防衛論，故侵害已過去後之報復行為與無從
      分別何方為不法侵害之互毆行為，均不得主張防衛權（最
      高法院30年上字第1040號判例意旨參照）。查被告甲○○
      所稱乙○○先踢伊，伊才打乙○○乙節，為乙○○所否認
      ，被告甲○○就此亦無法舉出證據以實其說，尚難採信。
      被告甲○○於本院審理中並坦承係伊先動手打乙○○等情
      （見本院審判筆錄），則其在無現在不法之侵害之際，先
      出手毆打乙○○，依上開判例意旨，即不得主張正當防衛
      ，至其嗣後於屋外與乙○○互相扭打並在地上打滾，因係
      互毆行為，自亦不得主張防衛權。被告甲○○上開辯解，
      殊不足採。
  (三)、被告乙○○辯稱：案發當天伊拿照相機欲去屋內拍照存證
      ，一進客廳即被甲○○用玻璃杯丟擲後腦，又被毆打並追
      出屋外將伊壓倒，雙方即在地上打滾，以致受傷，伊並未
      回手打甲○○云云。查被告乙○○所稱伊進屋內客廳即遭
      甲○○用玻璃杯丟擲後腦乙節，雖為甲○○所否認，然據
      於案發當日受僱前往為甲○○修理住處之水塔及馬達之證
      人林政男於原審證稱：伊是去做事，跑上跑下，沒有看到
      甲○○打乙○○，但有看到乙○○頭部有流血等語，另證
      人張興坤（即張家維）亦證稱：伊是師傅，林政男是徒弟
      ，當天其二人是去修理水塔及馬達，伊在工作一個段落之
      後，從樓上下來就看到乙○○有流血，即拿衛生紙給乙○
      ○擦拭等語（以上均見原審卷95年1月4日審判筆錄），再
      參以乙○○提出之診斷證明書上載明「頭部外傷，併頭皮
      撕裂傷約參公分」等情以觀，乙○○所稱其遭被告甲○○
      用玻璃杯丟擲後腦，應可採信。惟被告乙○○嗣於屋外與
      甲○○發生扭打，雙方並在地上打滾，已據目擊證人林政
      男證述實屬，被告乙○○亦承認有與甲○○在地上打滾一
      事，被告乙○○與甲○○為兄弟關係，因對前述房屋之產
      權及使用有爭執而相處不睦，彼此均懷疑其在上開房屋內
      之物品遭對方破壞，此為被告二人均不否認之事實，則在
      案發當日雙方再度發生衝突，被告乙○○又遭甲○○用玻
      璃杯丟擲頭部並毆打受傷，雙方復在地上打滾之際，謂其
      全然未對甲○○反擊或回手毆打甲○○，即與事理有違，
      是被告茂營辯稱：其未回手打甲○○云云，亦不足採信。
      被告乙○○有與甲○○互毆之互為傷害行為，亦甚明瞭。
  (四)、至被告乙○○於原審及本院審理中提出底片 1捲，聲請將
      底片沖洗為照片證明被告甲○○有拿東西之證據方法一節
      ，經查：該捲底片於警、偵訊及原審準備程序時均未予提
      出，且被告乙○○自承底片曝光嚴重，一般照相館無法沖
      洗等語（見原審卷<二>第41頁），縱或照片內容可證明被
      告甲○○手持物品，但亦不能證明甲○○確是持該物品傷
      害被告乙○○，況被告甲○○有向被告乙○○丟擲玻璃杯
      一節，已認定如上，故被告乙○○上開聲請即無必要，附
      此敘明。
  (五)、綜上論述，被告甲○○及乙○○之傷害事證明確，犯行均
      堪認定。
二、核被告甲○○、乙○○2人所為，均係犯刑法第277條第1 項
    之傷害罪。原審引用刑法第227條第1項、第41條第1 項，罰
    金罰鍰提高標準條例第1條前段、第2條，審酌被告2 人僅因
    家產糾紛，竟罔顧數十年之兄弟情誼，互毆成傷，並因此衍
    生諸多爭訟，耗費司法資源，實值非難，被告甲○○為人兄
    長竟先出手傷害被告乙○○，被告乙○○受傷部位在頭部，
    傷勢顯較被告甲○○嚴重，兼衡被告甲○○坦認部分犯行，
    前亦無犯罪前科紀錄，此有本院被告前案紀錄表及臺灣新竹
    地方法院檢察署刑案資料查註紀錄表各 1份存卷可查，素行
    尚稱良好等一切情狀，分別就被告甲○○、乙○○量處有期
    徒刑三月及二月，並均諭知易科罰金之折算標準。經其認事
    用法均無違誤，量刑亦均妥適，應予維持。被告甲○○上訴
    意旨仍執陳詞，主張其係正當防衛。被告乙○○上訴意旨亦
    執前詞，謂其僅係被毆並未回手打甲○○云云，均無理由，
    均應予駁回。
據上論斷，應依刑事訴訟法第368條，判決如主文。
本案經檢察官鄭富銘到庭執行職務。
中    華    民    國    95    年    4     月    4     日
                  臺灣高等法院刑事第一庭
                              審判長法  官  蔡  長  溪
                                    法  官  陳  春  秋
                                    法  官  林  俊  益
以上正本證明與原本無異。
不得上訴。
                                    書記官  周  月  琴
中    華    民    國    95    年    4     月    4     日


司法院資訊處製作；財團法人民間司法改革基金會備份。
